【裁判字號】    99,台上,1810
【裁判日期】    990930
【裁判案由】    請求返還價金等
【裁判全文】
最高法院民事判決            九十九年度台上字第一八一○號
上  訴  人  甲○○
訴訟代理人  劉永培律師
被 上訴 人  乙○○
            丙○○
            丁○○
            戊○○
            己○○
            庚○○
            辛○○
            壬○○
共      同
訴訟代理人  張瑞釗律師
上列當事人間請求返還價金等事件，上訴人對於中華民國九十九
年五月二十五日台灣高等法院第二審判決（九十八年度上字第四
九○號），提起上訴，本院判決如下：
    主  文
上訴駁回。
第三審訴訟費用由上訴人負擔。
    理  由
本件上訴人主張：伊於民國九十六年五月二十二日，與被上訴人
之被繼承人溫竹欉及訴外人溫財旺訂立買賣契約（下稱買賣契約
），向溫竹欉、溫財旺購買坐落台南縣玉井鄉○○○段七二三之
二地號土地（下稱系爭土地）應有部分一二二二分之一○九四及
地上建物即台南縣玉井鄉望明一○二之一號房屋（下稱系爭房屋
），約定價金為新台幣（下同）一百零五萬元，伊已依約給付完
畢。惟系爭土地上有訴外人戴其才所有之鐵皮屋及訴外人鄭美麗
之水泥地上物占用，溫竹欉、溫財旺應負權利瑕疵、不完全給付
之責。伊已依買賣契約第三條約定、及民法第三百五十九條、第
二百二十七條規定解除買賣契約。被上訴人為溫竹欉之繼承人，
就溫竹欉之債務應負連帶責任，伊自得依買賣契約第九條規定，
請求被上訴人連帶返還價金及違約金各一百零五萬元，爰求為命
被上訴人連帶給付二百十萬元本息之判決。
被上訴人則以：系爭土地遭人占用，並非權利瑕疵，上訴人無從
行使契約解除權；其以權利瑕疵、物之瑕疵擔保及不完全給付規
定，行使法定解除權，已逾法定除斥期間等語，資為抗辯。
原審以：系爭土地原為被上訴人之被繼承人溫竹欉所有，於七十
四年二月十一日以買賣為原因移轉登記予溫財旺名下。溫竹欉於
八十三年十月十八日立據收受上訴人主持之寺廟之前手許其江交
付之購地定金四十萬元。嗣溫竹欉與溫財旺於九十六年五月二十
二日與上訴人簽立買賣契約，由溫竹欉、溫財旺將系爭房屋及系
爭土地應有部分一二二二分之一○九四出售與上訴人（溫財旺仍
保留系爭土地應有部分一二二二分之一二八），價金為一百零五
萬元，上訴人已先後支付現金共六十五萬元及以前述八十三年十
月十八日四十萬元定金抵付完畢。溫財旺與上訴人於簽約日並就
系爭土地達成分管協議，約定各自分管範圍，而上訴人分管範圍
，有部分土地遭戴其才及鄭美麗（下稱戴其才等二人）占用等事
實，有土地及房屋登記簿謄本、收據、溫竹欉與許其江買賣契約
書、買賣契約書、分管契約書及分管圖、協元測量有限公司（下
稱協元公司）測量圖可稽，堪信為真實。查系爭土地於買賣契約
訂立前，雖登記為溫財旺所有，實為溫竹欉所有，溫財旺所有房
屋因使用系爭土地之一部分，亦向溫竹欉購買部分權利，買賣契
約出賣人雖載為溫竹欉、溫財旺，但溫財旺並未收取任何價金等
情，業經溫財旺證述在卷，佐以溫財旺與上訴人於簽訂買賣契約
當日即簽立分管協議之情，可認溫竹欉出賣系爭土地應有部分一
二二二分之一○九四予上訴人，係將溫財旺所有房屋使用系爭土
地基地一二八平方公尺外之特定範圍售予上訴人。次查系爭契約
第三條、第九條固分別約定「本件土地房屋甲方（指溫竹欉、溫
財旺）鄭重聲明並無上手來歷不明又無權利之瑕疵或其他債務之
糾紛如有第三人對於本件買賣或對於本件土地房屋所有權等有所
主張或其他糾葛時概由甲方負完全責任解決清楚，絕不得對乙方
（指上訴人）有絲毫損失」、「甲方違背本契約各條所定意旨者
視為不賣應須將所收金額加一倍賠償與乙方……」，依該契約文
義，須第三人對買賣標的物權利有所主張或其他糾葛而賣方未負
完全解決責任時，賣方始須依約將所收金額加一倍賠償買方。觀
上訴人提出戴其才之被繼承人戴明珠與溫竹欉訂立之土地交換使
用契約書所載，溫竹欉係以坐落台南縣玉井鄉○○○段七二三地
號土地與戴明珠所有同段七二三之一地號土地交換使用，與系爭
土地無關，上訴人以系爭土地有來歷不明、權利瑕疵或其他糾葛
為由，主張依買賣契約第三條約定解除契約，難認有據。雖溫竹
欉交付上訴人分管使用之特定範圍土地，有部分遭戴其才等二人
分別占用，惟上訴人未能證明其等二人有何合法占用之權源，即
難謂溫竹欉所交付之土地有何權利瑕疵，溫竹欉應負者乃物之瑕
疵擔保責任。惟買受人應按物之性質，依通常程序從速檢查其所
受領之物，如發現有應由出賣人負擔保責任之瑕疵，應即通知出
賣人；買賣因物有瑕疵，而出賣人應負擔保之責者，買受人得解
除契約；買受人因物有瑕疵，而得解除契約或請求減少價金者，
其解除權或請求權，於買受人為前述通知後六個月間不行使或自
物之交付時起經過五年而消滅，民法第三百五十六條第一項、第
三百五十九條前段、第三百六十五條第一項分別定有明文。查上
訴人委任協元公司於九十六年八月二十七日測量時，已發現其分
管系爭土地部分遭人占用之事實，雖委任律師先後於同年十月十
五日、十一月二十七日通知溫竹欉應解決紛爭、及依系爭買賣第
三條、第九條解除契約並請求給付違約金，惟該解除契約尚有未
合，已如前述；而上訴人遲至九十八年十一月九日原審準備程序
時始主張依民法第三百五十九條物之瑕疵規定解除契約，已逾前
述法定除斥期間，亦有未合。再因可歸責於債務人之事由，致為
不完全給付者，債權人得依關於給付遲延或給付不能之規定，行
使其權利；契約當事人之一方遲延給付者，他方當事人得定相當
期限催告其履行，如於期限內不履行時，得解除契約，民法第二
百二十七條第一項、第二百五十四條分別定有明文。溫竹欉所交
付買賣標的物，遭戴其才等二人占用，所為給付固不完全，惟上
訴人並未定相當期限催告溫竹欉排除上開占用，上訴人即不得以
溫竹欉之給付不完全而解除契約。上訴人解除契約既不合法，其
以買賣契約已經解除為由，請求被上訴人返還已付價金並給付違
約金，自屬無理。因而廢棄第一審所為上訴人部分勝訴之判決，
駁回其該部分第一審之訴，暨維持第一審所為上訴人部分敗訴之
判決，駁回其上訴，經核於法並無違誤。按被上訴人之被繼承人
溫竹欉因買賣契約所交付上訴人之系爭土地特定範圍，部分遭戴
其才等二人占用，為不完全給付；而該不完全給付之情形，得由
出賣人除去戴其才等二人之占有以補正之。是依民法第二百二十
七條第一項、第二百五十四條之規定，上訴人應先定相當期限催
告溫竹欉或被上訴人補正除去戴其才等二人之占有，逾期仍不補
正時，始得解除買賣契約。上訴人既未定相當期限催告溫竹欉或
被上訴人排除上開占用，自不得以給付不完全為由解除買賣契約
。原判決認上訴人解除契約不合法，為上訴人敗訴之判決，並無
不合。上訴論旨，猶就原審取捨證據、認定事實及解釋契約之職
權行使，指摘原判決不當，求予廢棄，非有理由。至原判決所述
買受人之不完全給付解除權行使，亦應受買賣瑕疵擔保六個月除
斥期間之限制一節，雖有未當，然不影響前揭審認結論，要屬贅
論，亦併敘明。
據上論結，本件上訴為無理由。依民事訴訟法第四百八十一條、
第四百四十九條第一項、第七十八條，判決如主文。
中    華    民    國  九十九  年    九    月   三十   日
                      最高法院民事第七庭
                          審判長法官  劉  福  聲
                                法官  鄭  玉  山
                                法官  黃  義  豐
                                法官  劉  靜  嫻
                                法官  袁  靜  文
本件正本證明與原本無異
                                      書  記  官
中    華    民    國  九十九  年    十    月   十二   日
                                                      Ｅ

司法院資訊處製作；財團法人民間司法改革基金會備份。
